【裁判字號】    98,上易,26
【裁判日期】    980512
【裁判案由】    塗銷抵押權登記
【裁判全文】
臺灣高等法院民事判決                  98年度上易字第26號
上  訴  人  宇朝建設股份有限公司
法定代理人  乙○○
                        號5樓
被 上訴 人  甲○○
上列當事人間請求塗銷抵押權登記事件，上訴人對於中華民國97
年11月18日臺灣板橋地方法院97年度訴字第740號第一審判決提
起上訴，本院於98年4月28日言詞辯論終結，判決如下：
    主      文
上訴駁回。
第二審訴訟費用由上訴人負擔。
    事實及理由
甲、程序方面：
一按「解散之公司除因合併、分割或破產而解散外，應行清算。
  」，公司法第24條定有明文，而經中央主管機關撤銷或廢止登
  記之公司依公司法第26條之1準用上開規定。次按「（股份有
  限）公司之清算，以董事為清算人。但本法或章程另有規定或
  股東會另選清算人時，不在此限」，公司法第322條第1項定有
  明文。上訴人公司於民國89年5月19日為經濟部經89中字第664
  837號函（下稱經濟部函）撤銷公司登記在案，有其公司最新
  變更登記表附卷可稽（原審卷第20-21頁），其公司未規定清
  算人之產生方式，或由股東會另選清算人，揆諸首揭說明，自
  應由全體董事即乙○○、王忠慰、林屘為清算人，而林屘業已
  於86年2月14日即已死亡，有其戶籍謄本在卷可查（原審卷第
  24頁），其擔任公司董事即法定代理人之身分不能由繼承人繼
  承，是本件訴訟應由乙○○、王忠慰為上訴人之法定代理人，
  原判決列上訴人之法定代理人為乙○○、王忠慰，核無不合。
二另「清算人有數人時，得推定一人或數人代表公司，如未推定
  時，各有對於第三人代表公司之權」，公司法第85條第1項前
  段（第二章無限公司第六節清算）定有明文，此規定於股份有
  限公司之清算準用之，亦有同法第334條「第八十三條至第八
  十六條……之規定，於股份有限公司之清算準用之」明文規定
  ，上訴人之清算人雖有乙○○、王忠慰二人，惟未推定一人或
  數人代表公司，依上開規定，各有對於第三人代表公司之權，
  則上訴人僅以乙○○一人為法定代理人提起第二審上訴，亦無
  不合。
乙、得心證之理由：
一被上訴人起訴主張：伊於83年間向上訴人購買坐落於臺北縣林
  口鄉○○段17-2地號土地，應有部分37/10,000（下稱系爭土
  地），及其上同段3227建號建物即門牌號碼臺北縣林口鄉○○
  ○路○段46號11樓建物（下稱系爭建物，二者合稱系爭不動產
  ）時，因需款裝潢，遂與上訴人商議，由其貸與所需款項，其
  同意上情，伊於取得系爭不動產所有權移轉登記時，將之設定
  最高限額新臺幣（下同）830,000元之抵押權（下稱系爭抵押
  權）予上訴人。詎系爭抵押權設立登記後，上訴人未依約貸與
  裝潢費用予伊即倒閉，甚積欠社區公積金200餘萬元未移交。
  查系爭抵押權原擬擔保之債權未發生，即無存在之理由，系爭
  抵押權之登記對伊所有權之圓滿狀態自屬有妨害。爰依民法第
  767條之規定，求為命上訴人將系爭土地（面積5,041.31平方
  公尺，地目建，應有部分及設定權利範圍均係37/10,000），
  及系爭建物（權利範圍及設定範圍均係全部），以臺北縣新莊
  地政事務所民國83年莊登字第051157號收件、於83年10月28日
  登記完竣之最高限額830,000元之抵押權登記予以塗銷之判決
  。
  上訴人則以：系爭抵押權為最高限額830,000元，其所擔保之
  債權額若干，何時為借貸合意，是否確為被上訴人裝潢所需，
  未見其說明，伊否認之；退步言，縱有裝潢費用之借貸，亦難
  認與系爭抵押權所憑之債權有所關連，仍待被上訴人舉證證明
  ，且以物權無因性觀之，借貸關係之成立與否，均無礙系爭抵
  押權之成立。又抵押權之成立，以債權存在為前提，債權若不
  存在，抵押權亦不成立，抵押權全為債權之存在而成立，是為
  抵押權之從屬性；另依土地法第43條之規定，系爭抵押權既經
  登記，則生抵押權之絕對效力，則系爭抵押權所附麗之債權亦
  屬有效成立。系爭抵押權於83年間設立登記，伊於89年5月間
  為經濟部撤銷登記在案，時間相隔6年，縱被撤銷登記時確實
  週轉不靈，衡諸常情應發生在撤銷時或前一年，不可能於撤銷
  6年前即週轉不靈，如依被上訴人主張，伊於83年收受買賣價
  金，扣除貸款，頭期款必高於系爭抵押權之額度830,000元，
  伊不可能無法給付830,000元予被上訴人，況系爭抵押權為最
  高限額抵押權，依慣例，實際債權額為8成約664,000元，以伊
  公司規模及於83年間仍陸續收受買受系爭房地價金之情形，若
  謂連664,000元均無法交付，應早於83年間即倒閉，且被上訴
  人如未曾取得664,000元，焉以系爭不動產設定系爭抵押權。
  再抵押權於登記實務上，常有存續期限，實則抵押權係以擔保
  債務之清償為目的，從屬於擔保債權而存在，該債權未消滅前
  ，除抵押權有消滅原因外，抵押權應繼續存在，債權消滅時，
  抵押權始歸於消滅，故其本身實無存續期限可言，易言之，不
  得以抵押權存續期間屆滿，即謂抵押權應歸於消滅，準此，抵
  押權存續期間之約定與登記不具任何意義，是被上訴人主張系
  爭抵押權擔保存續期限屆滿等情，與系爭抵押權消滅無關云云
  ，資為抗辯。
二原審命上訴人塗銷系爭抵押權，上訴人提起上訴，聲明：
  (一)原判決廢棄。
  (二)被上訴人在第一審之訴駁回。
  被上訴人則聲明：上訴駁回。
三被上訴人主張前揭事實，提出系爭土地暨建物登記謄本、上訴
  人公司登記事項卡、上訴人董事之戶籍謄本等件為證（原審卷
  第4-8、20-24頁），並經本院依職權調閱系爭抵押權登記全卷
  ，系爭不動產確有系爭抵押權之設定登記，有臺北縣新莊地政
  事務所98年1月16日北縣莊地登字第0980000953號函附系爭抵
  押權設定登記全卷可參（本院卷第24-35頁），堪認被上訴人
  所有之系爭不動產上確有系爭抵押權之設定登記；上訴人則以
  前詞置辯。
  (一)按「最高限額抵押契約定有存續期間者，其期間雖未屆滿，
    然若其擔保之債權所由生之契約已合法終止或因其他事由而
    消滅，且無既存之債權，而將來亦確定不再發生債權，其原
    擔保之存續期間內所可發生之債權，已確定不存在，依抵押
    權之從屬性，應許抵押人請求抵押權人塗銷抵押權設定登記
    」（最高法院83年臺上字第1055號判例意旨參照），定有存
    續期間之最高限額抵押權，於期間未屆滿時，尚得以其擔保
    之債權所由生之契約已合法終止或因其他事由而消滅，且無
    既存之債權，而將來亦確定不再發生債權為由，准許抵押人
    請求抵押權人塗銷抵押權，則於定有存續期間之最高限額抵
    押權，若在存續期間並無擔保之債權發生，依舉輕以明重之
    理，抵押人更可請求抵押權人塗銷抵押權。次按抵押權之成
    立固以債權已存在為前提，債權若不存在，抵押權亦不成立
    ，抵押權全為債權之存在而成立，此為抵押權發生上（成立
    上）之從屬性。惟系爭抵押權為最高限額抵押權，所謂最高
    限額之抵押契約，係指所有人提供抵押物，與債權人訂立在
    一定金額之限度內，擔保現在已發生及將來可能發生之債權
    （最高法院66年度台上字第1097號判例意旨參照）。故設定
    最高限額抵押權時，所擔保之債權是否存在，在所不問，此
    即係最高限額抵押權發生上（成立上）從屬性之緩和，是於
    最高限額抵押權設立登記之初，並不以所擔保債權實際存在
    為前提，是最高限額抵押權人若欲主張實行抵押權，依民事
    訴訟法第277條前段「當事人主張於己有利之事實者，就其
    事實有舉證之責任」之規定，自應由其就確有此抵押權所擔
    保債權發生之事實負舉證之責。
  (二)被上訴人主張其前以系爭不動產為上訴人設立系爭抵押權，
    系爭抵押權係訂有存續期間之最高限額抵押權，存續期間現
    已屆至，然上訴人對被上訴人無系爭抵押權所擔保之債權發
    生，上訴人復於89年間為經濟部函撤銷公司登記一節，雖為
    上訴人以上開情詞置辯，惟依上開說明，苟上訴人辯稱系爭
    抵押權所擔保之債權確屬存在，應由上訴人舉證以實其說，
    上訴人辯稱應由被上訴人舉證證明無該擔保債權存在之事實
    ，即無可採；而上訴人迄本院言詞辯論終結時，均未就系爭
    抵押權所擔保之債權確屬存在之事實，舉證以實其說，其所
    稱「公司確實已經倒閉多年，已經找不到借據等資料」云云
    （本院卷第67頁背面），可見上訴人確實無法就其主張有利
    於已之事實（系爭抵押權所擔保之債權確實存在之事實）舉
    證以實其說。
  (三)至上訴人所辯系爭抵押權擔保債權若干、兩造何時為借貸合
    意，是否確為被上訴人裝潢所需，未見被上訴人說明，縱有
    裝潢費用之借貸，亦難認與系爭抵押權所憑之債權有所關連
    ，仍待被上訴人舉證證明云云，係誤將應由上訴人負舉證之
    責，責由被上訴人負舉證責任，非屬可採；另所稱以物權無
    因性觀之，借貸關係之成立與否，均無礙系爭抵押權之成立
    。又抵押權之成立，以債權存在為前提，債權若不存在，抵
    押權亦不成立，抵押權全為債權之存在而成立，是為抵押權
    之從屬性；另依土地法第43條之規定，系爭抵押權既經登記
    ，則生抵押權之絕對效力，則系爭抵押權所附麗之債權亦屬
    有效成立云云，係指普通抵押權而言，而本件系爭抵押權係
    最高限額抵押權，有如上述，上訴人誤系爭抵押權為普通抵
    押權，而比附援引普通抵押權之上開理論，即無可取。又所
    稱系爭抵押權於83年間設立登記，上訴人於89年5月間為經
    濟部撤銷登記在案，時間相隔6年，縱被撤銷登記時確實週
    轉不靈，衡諸常情應發生在撤銷時或前一年，不可能於撤銷
    6年前即週轉不靈，如依被上訴人主張，其於83年收受買賣
    價金，扣除貸款，頭期款必高於830,000元，其不可能無法
    給付830,000元予被上訴人，況系爭抵押權為最高限額抵押
    金額，依慣例，實際債權額為8成約664,000元，以上訴人公
    司規模及於83年間仍陸續收受買受系爭房地價金之情形，若
    謂連664,000元均無法交付，應早於83年間即倒閉，且被上
    訴人如未曾取得664,000元，焉以系爭不動產設定系爭抵押
    權云云，均屬主觀臆測之詞，其既未就系爭抵押權所擔保之
    債權確實存在之事實，舉證以實其說，僅以上開臆測之詞，
    遽謂系爭抵押權擔保之債權應屬存在云云，即無可採。末查
    ，被上訴人係主張系爭抵押權存續期間已屆至，惟原擬擔保
    之債權未發生，上訴人即應塗銷系爭抵押權等語，非謂系爭
    抵押權存續期間屆滿，上訴人即應塗銷系爭抵押權云云，則
    上訴人所稱不得以抵押權存續期間屆滿，即謂抵押權應歸於
    消滅云云，無涉前揭審認，亦不足採。
  (四)以上，上訴人未就系爭抵押權所擔保之債權確實存在一節，
    舉證以實其說，堪認被上訴人之主張為真實。按「所有人對
    於妨害其所有權者，得請求除去之」，民法第767條中段定
    有明文，被上訴人據以請求上訴人塗銷系爭抵押權，於法有
    據。
四被上訴人依民法第767條中段之規定，請求上訴人將系爭土地
  （面積5,041.31平方公尺，地目建，應有部分及設定權利範圍
  均係37/10,000），及系爭建物（權利範圍及設定範圍均係全
  部），以臺北縣新莊地政事務所民國83年莊登字第051157號收
  件、於83年10月28日登記完竣之最高限額830,000元之抵押權
  登記予以塗銷，為有理由，應予准許。原審為上訴人敗訴之判
  決，核無不合。上訴意旨指摘原判決不當，求予廢棄改判，為
  無理由，應予駁回。
五本件因事證已臻明確，兩造其餘攻擊、防禦方法及所為之立證
  ，經審酌後認與判決之結果不生若何影響，無庸再逐一予以論
  列，合併敘明。
據上論結，本件上訴為無理由，依民事訴訟法第449條第1項、第
78條判決如主文。
中    華    民    國    98    年    5     月    12    日
                    民事第十六庭
                        審判長法  官  劉靜嫻
                              法  官  謝碧莉
                              法  官  湯美玉
正本係照原本作成。
不得上訴。
中    華    民    國    98    年    5     月    12    日
                              書記官  蕭進忠


司法院資訊處製作；財團法人民間司法改革基金會備份。
